【裁判字號】    96,訴,2694
【裁判日期】    970410
【裁判案由】    勞保
【裁判全文】
臺北高等行政法院判決
                                     96年度訴字第2694號
                              .
原      告  甲○○
輔  佐  人  乙○○
被      告  勞工保險局
代  表  人  丙○○（總經理）
訴訟代理人  戊○○
            丁○○
上列當事人間因勞保事件，原告不服行政院勞工委員會中華民國
96年6月1日勞訴字第0960008077號訴願決定，提起行政訴訟。本
院判決如下：
    主  文
原告之訴駁回。
訴訟費用由原告負擔。
    事  實
一、事實概要：原告即高雄縣直銷人員職業工會被保險人於95年
    10月4日因精神分裂症申請殘廢給付，經被告審查結果，原
    告於88年12月20日退保，92年10月31日始再加保，原告停保
    期間於89年4月14日初診，92年10月31日加保前殘廢程度符
    合勞工保險殘廢給付標準表（以下簡稱殘廢給付標準表）第
    4項第7等級，給付標準440日，因屬停保期間之殘廢程度，
    應不予給付；而原告95年9月19日診斷殘廢時，殘廢程度符
    合殘廢給付標準表第3項第3等級，給付標準840日，惟應扣
    除停保期間不予給付之殘廢程度440日，被告乃於95年12月7
    日以保給殘字第09560879730號函核定發給400日普通疾病殘
    廢給付。原告不服，向勞工保險監理委員會（以下簡稱監委
    會）申請審議，經該會重新審查結果，於96年3月9日以95保
    監審字第4239號審定書予以駁回。原告猶不服，提起訴願，
    亦遭決定駁回，遂向本院提起行政訴訟。
二、兩造聲明：
  (一)原告聲明：
    1.訴願決定及原處分均撤銷。
    2.被告應作成核付原告殘廢給付標準表第3項第3等級，給付
      標準日840日之全額給付。
    3.訴訟費用由被告負擔。
  (二)被告聲明：
    1.駁回原告之訴。
    2.訴訟費用由原告負擔。
三、兩造爭點：被告以原告於88年12月20日退保，至92年12月31
              日始再加保，而原告係在停保期間內之89年4月
              14日到高雄市立凱旋醫院（以下簡稱凱旋醫院）
              初診始發現罹患精神分裂症為由，扣除停保期間
              之殘廢程度給付標準440日，所為處分有無違誤
              ？
  (一)原告主張之理由：
    本件原告於79年5月20日就職時參加勞保，惟因身體健康問
    題，身心異常無法勝任正常工作，於88年12月20日遭到退職
    ，導致工作中斷而被迫停保，並未退保，嗣原告於92年10月
    31日續保，於95年10月4日因精神分裂症申請殘廢給付，至
    95年12月5日停保日止，總計參加勞保年資為12年又42日。
    經查原告參加勞保時身體健康，平日很少就診，亦未因病住
    院，有勞保醫療紀錄可查，迄88年感到身體不適，連內科門
    診專業醫師也無法認定（如原告於89年4 月14日至凱旋醫院
    初診，經診斷罹患精神分裂症之事實）。是原告既於投保期
    間罹病，其依法申請殘廢給付，被告即不得扣除停保期間之
    殘廢程度給付標準440 日。綜上所陳，訴願決定及原處分均
    有違誤，應予撤銷，被告應依殘廢給付標準表第3 障害項目
    「精神遺存顯著障害，終身不能從事工作者。」第3 等級殘
    廢等級，核予給付標準840 日之全額給付。
  (二)被告答辯之理由：
    1.按「被保險人或其受益人，於保險效力開始後，停止前發
      生保險事故者，得依本條例規定，請領保險給付。」、「
      被保險人領取殘廢給付，不能繼續從事工作者，其保險效
      力即行終止。」，分別為勞工保險條例第19條第1項、第
      57條所明定。次按殘廢給付標準表「精神、神經」障害系
      列第4障害項目「精神遺存顯著障害，終身祇能從事輕便
      工作者。」為第7等級殘廢，給付標準440日；第3障害項
      目「精神遺存顯著障害，終身不能從事任何工作。」為第
      3等級殘廢，給付標準840日。又「精神、神經障害」障害
      系列附註一規定「『精神、神經障害等級』之審定基本原
      則為：綜合其病灶症狀，對於永久喪失勞動能力與影響日
      常生活或社會生活活動狀態及需他人扶助之情況定其等級
      。於審定時，須有精神科、神經科、神經外科等專門醫師
      診斷證明資料為依據。．．．」。再按「．．．被保險人
      加保前之殘廢，自不予給付。被保險人加保前之殘廢，於
      保險有效期間殘廢程度加重者，依殘廢給付標準核定之殘
      廢給付日數，應扣除加保前原已殘廢部分依殘廢給付標準
      表規定之給付日數。．．．」，為行政院勞工委員會95年
      5月18日勞保2字第0950025649號令（以下簡稱勞委會95年
      5月18日令）所明示。
    2.查依勞工保險條例第19條第1項規定，被保險人或其受益
      人，於保險效力開始後，停止前發生保險事故者，得依本
      條例規定，請領保險給付。第2項前段規定，以現金發給
      之保險給付，按被保險人發生保險事故之當月起前6個月
      平均月投保薪資計算；其以日為給付單位者，以平均月投
      保薪資除以30為日給付額。同條例第55條第1款規定，被
      保險人身體遺存障害，符合殘廢給付標準表之任一項目時
      ，按各該項目之殘廢等級給與之。本件原告以其罹患精神
      分裂症，於95年10月4日檢據申請殘廢給付，經被告審查
      結果，原告於88年12月20日退保，92年10月31日始再加保
      ，被告乃核定其於92年10月31日加保前殘廢程度符合殘廢
      給付標準表第4項第7等級，給付標準440日，因屬停保期
      間之殘廢程度，此部分殘廢程度應不予給付；又其於95年
      9月19日診斷殘廢時，殘廢程度符合殘廢給付標準表第3項
      第3等級，給付標準840日，依前揭規定，應扣除停保期間
      之殘廢程度440日，核定發給400日普通疾病殘廢給付，計
      244,000元（依其95年9月19日診斷成殘之當日起前6個月
      平均月投保薪資18,300元，日給付額610元，610元×400=
      244,000元）。另關於原告起訴主張請求應依第3等級，給
      付標準840日一節之訴訟標的金額計算方式，本件如依840
      日給付，扣除原領400日，尚差距440日計268,400元（依
      其95年9月19日診斷成殘之當月起前6個月之平均月投保薪
      資18,300元，日給付額610元，610×440=268,400元），
      合先陳明。
    3.參照行政院衛生署屏東醫院（以下簡稱屏東醫院）95年9
      月19日出具之殘廢診斷書「治療經過欄」所載「以抗精神
      病藥物、抗焦慮劑、助眠劑，合併心理治療、行為治療、
      復健治療，病人狀況已較穩定，但功能明顯退化，仍需長
      期治療。」，經被告調取原告於屏東醫院、凱旋醫院及財
      團法人私立高雄醫學大學附設中和紀念醫院（以下簡稱中
      和醫院）就診之病歷資料，送請特約專科醫師審查結果，
      醫師於審查意見欄載明「（一、其88年12月20日退保，92
      年10月31日再加保，查其所患係為89年4月14日初診。又
      具殘廢診斷書載，陳君於92-93年間曾至凱旋醫院及中和
      醫院就診。依醫理所見，其92年10月31日加保生效前，是
      否符合勞工保險殘廢給付標準表之給付範圍？如符合給付
      規定，則其殘廢等級係符合第幾項第幾等級？原因為何？
      ）陳君於89年4月14日在凱旋醫院初診，至92年9月1日曾
      有多次急診及兩次住院治療，其間並領有殘障手冊，工作
      能力退化，只能作輕便工作，故92年10月31日加保前，應
      為第4項第7等級。（二、其於95年9月19日診斷當時是否
      符合殘廢給付標準表之給付範圍？如符合給付規定，則其
      殘廢等級係符合第幾項第幾等級？原因為何？）因治療常
      中斷，於94年4月18日再度住院，至今仍在住院中，其症
      狀仍有妄想、幻覺、生活疏懶、不願參與活動、自言自語
      、退縮行為，其職業與社交功能已退化，終身不能從事任
      何工作，於95年9月19日治療終止診斷殘廢時應屬第3項第
      3等級。」等語。原告雖主張其於88年身體異常、身體不
      適，連內科門診專業醫師也無法認定，其申請勞保殘廢給
      付時並未退保，請求按第3障害項目第3等級給付840日云
      云，惟本件經監委會之特約專科醫師審查結果，其意見略
      以「按其病情，92年10月31日再加保前之殘廢程度已達第
      4項第7等級，另其於95年9月19日診斷殘廢時，症狀持續
      且有明顯畏縮退化，核其殘廢程度應符合第3項第3等級。
      」，有該會專科醫師審查意見表附原審定卷可稽。是本件
      既經被告及監委會2位專科醫師多次審查，均認原告於92
      年10月31日加保前殘廢程度符合殘廢給付標準表第4項第7
      等級，給付標準440日，因屬停保期間之殘廢程度，此部
      分殘廢程度應不予給付；又其於95年9月19日診斷殘廢時
      ，殘廢程度符合殘廢給付標準表第3項第3等級，給付標準
      840日，依前揭令釋，應予扣除停保期間之殘廢程度440
      日，核定發給400日普通疾病殘廢給付，足見被告原核定
      ，並無不合。綜上所陳，原告之訴為無理由，應予駁回。
    理  由
一、按「被保險人或其受益人，於保險效力開始後，停止前發生
    保險事故者，得依本條例規定，請領保險給付。」、「被保
    險人領取殘廢給付，不能繼續從事工作者，其保險效力即行
    終止。」，勞工保險條例第19條第1項、第57條分別定有明
    文。次按殘廢給付標準表「精神、神經」障害系列第4障害
    項目「精神遺存顯著障害，終身祇能從事輕便工作者。」為
    第7等級殘廢，給付標準440日；第3障害項目「精神遺存顯
    著障害，終身不能從事任何工作。」為第3等級殘廢，給付
    標準840日。又「精神、神經障害」障害系列附註一規定「
    『精神、神經障害等級』之審定基本原則為：綜合其病灶症
    狀，對於永久喪失勞動能力與影響日常生活或社會生活活動
    狀態及需他人扶助之情況定其等級。於審定時，須有精神科
    、神經科、神經外科等專門醫師診斷證明資料為依據。．．
    ．」。又殘廢給付標準表「精神障害」附註一規定「精神、
    神經障害等級」之審定基本原則為「綜合其病灶症狀，對於
    永久喪失勞動能力與影響日常生活或社會生活活動狀態及需
    他人扶助之情況依左列各項狀況定其等級。於審定時，須有
    精神科、神經科、神經外科等專門醫師診斷證明資料為依據
    。．．．」。再按「勞工依法參加勞工保險及因此所生之公
    法上權利，應受憲法保障。關於保險效力之開始、停止、終
    止、保險事故之種類及保險給付之履行等，攸關勞工或其受
    益人因保險關係所生之權利義務事項，或對其權利之限制，
    應以法律或法律明確授權之命令予以規範，且其立法之目的
    與手段，亦須符合憲法第23條之規定，始為憲法所許。中華
    民國84年2月28日修正之勞工保險條例第19條第1項規定：『
    被保險人或其受益人，於保險效力開始後，停止前發生保險
    事故者，得依本條例規定，請領保險給付。』依同條例第62
    條至第64條之規定，死亡給付之保險事故，除法律有特別排
    除規定外（同條例第23條、第26條參照），係指被保險人或
    其父母、配偶、子女死亡而言，至其死亡之原因何時發生，
    應非所問。惟若被保險人於加保時已無工作能力，或以詐欺
    、其他不正當行為領取保險給付等情事，則屬應取消其被保
    險人之資格，或應受罰鍰處分，並負民、刑事責任之問題（
    同條例第24條、第70條參照）。行政院勞工委員會77年4月
    14日台77勞保2字第6530號函及79年3月10日台79勞保3字第
    4451號函，就依法加保之勞工因罹患癌症等特定病症或其他
    傷病，於保險有效期間死亡者，以各該傷病須在保險有效期
    間發生為條件，其受益人始得請領死亡給付，乃對於受益人
    請領死亡保險給付之權利，增加勞工保險條例所無之限制，
    與憲法第23條所定法律保留原則有違，於此範圍內，應不再
    適用。」，復為司法院大法官會議釋字第609號解釋闡示甚
    明。另按「．．．被保險人加保前之殘廢，於保險有效期間
    殘廢程度加重者，依殘廢給付標準表應核定之殘廢給付日數
    ，應扣除加保前原已殘廢部分依殘廢給付標準表規定之給付
    日數。」，亦經勞委會95年5月18日令明示在案。至有關勞
    工保險之被保險人得請領殘廢給付，須以該保險事故發生在
    保險有效期間，乃依勞工保險條例第19條第1項規定至明，
    即係依法律規定為之，故如被保險人加保前或停保期間之殘
    廢，依上開勞工保險條例規定，自不得請領該部分之保險給
    付，而勞委會95年5月18日令乃就勞工保險條例相關規定所
    為之釋示，核與勞工保險條例規定意旨無違，自得予以援用
    ，合先說明。
二、基於司法院大法官會議釋字第609號解釋及勞委會95年5月18
    日令之意旨，被保險人於實際從事工作並依法參加勞工保險
    後，因「加保前之傷病」致保險有效期間身體遺存障害（殘
    廢），得依規定請領殘廢給付；惟被保險人加保前之「殘廢
    」，自不予給付，是故被保險人加保前之殘廢，於保險有效
    期間殘廢程度加重者，應予扣除加保前原已殘廢部分，殆無
    疑義。本件原告即高雄縣直銷人員職業工會被保險人於95年
    10月4日因精神分裂症申請殘廢給付，經被告審查結果，原
    告於88年12月20日退保，92年10月31日始再加保，原告停保
    期間於89年4月14日初診，92年10月31日加保前殘廢程度符
    合殘廢給付標準表第4項第7等級，給付標準440日，因屬停
    保期間之殘廢程度，應不予給付；而原告95年9月19日診斷
    殘廢時，殘廢程度符合殘廢給付標準表第3項第3等級，給付
    標準840日，惟應扣除停保期間不予給付之殘廢程度440日等
    情，有勞工保險殘廢給付申請書暨給付收據、勞工保險殘廢
    診斷書、屏東醫院、凱旋醫院及中和醫院病歷資料等影本暨
    殘廢給付受理編審清單列印資料1份附於原處分卷可稽。原
    告對其確於88年12月20日退保，至92年12月31日始再加保一
    節雖不爭執，惟以其係於勞保未停保前即已生病導致工作中
    斷致被迫退保，故被告仍應給付勞保停保期間內之殘廢給付
    云云資為主張。然查原告係在停保期間內之89年4月14日到
    凱旋醫院初診，始發現罹患精神分裂症，有該院病歷資料及
    臨床心理科人格特質衡鑑等資料文件影本在卷足憑，是原告
    所稱於未停保前即已罹病云云，顯與事實不符，委無可採。
    則被告以本件經調取原告於屏東醫院、凱旋醫院、中和醫院
    就診之病歷等資料送請特約專科醫師審查結果，認原告於89
    年4月14日在凱旋醫院初診時為停保期間，且迄92年9月1日
    止已有多次之急診及住院治療紀錄，其間復領有殘障手冊，
    其工作能力業已退化，僅能從事輕便工作，遂認定原告在92
    年10月31日加保前，其殘廢程度係屬殘廢給付標準表第4項
    第7等級，即非無憑。從而本件被告以原告於92年10月31日
    加保前殘廢程度符合殘廢給付標準表第4項第7等級，給付標
    準440日，因屬停保期間之殘廢程度，此部分殘廢程度應不
    予給付，又原告於95年9月19日診斷殘廢時，殘廢程度符合
    殘廢給付標準表第3項第3等級，給付標準840日，遂依勞委
    會95年5月18日令，予以扣除停保期間之殘廢程度440日，所
    為殘廢等級之核定及核發之殘廢給付，揆諸首揭法條規定及
    前開說明，並無違誤，審定書、訴願決定遞予維持，亦均無
    不合，原告徒執前詞，訴請撤銷，為無理由，應予駁回。至
    原告訴之聲明第2項部分，因訴之駁回而失所附麗，亦應併
    予駁回。另兩造其餘之主張及陳述等，因與本件判決結果不
    生影響，爰不予一一指駁論究，併此敘明。
據上論結，原告之訴為無理由，依行政訴訟法第98條第1項前段
，判決如主文。
中    華    民    國    97    年    4     月    10    日
                    臺北高等行政法院第七庭
                              審判長法  官  李  得  灶
                                    法  官  林  玫  君
                                    法  官  林  育  如
上為正本係照原本作成。
如不服本判決，應於送達後20日內，向本院提出上訴狀並表明上
訴理由，如於本判決宣示後送達前提起上訴者，應於判決送達後
20日內補提上訴理由書（須按他造人數附繕本）。
中    華    民    國    97    年    4     月    10    日
                                    書記官  蘇  亞  珍


司法院資訊處製作；財團法人民間司法改革基金會備份。
